【裁判字號】    97,重訴,256
【裁判日期】    970815
【裁判案由】    債務不履行損害賠償
【裁判全文】
臺灣臺北地方法院民事判決             97年度重訴字第256號
原      告  寶華商業銀行股份有限公司（原名泛亞商業銀行股
            份有限公司）
法定代理人  甲○○○○○○○○.
訴訟代理人  陳朝銘律師
            王有民律師
被      告  乙○○
訴訟代理人  詹順貴律師
複  代理人  黃英哲律師
訴訟代理人  陳佳妤律師
            劉思吟律師
上列當事人間請求債務不履行損害賠償事件，本院於民國97年6
月20日言詞辯論終結，判決如下：
    主      文
被告應給付原告新臺幣壹仟壹佰柒拾肆萬柒仟伍佰貳拾元，及自
民國九十七年二月二十六日起至清償日止，按年息百分之五計算
之利息。
原告其餘之訴駁回。
訴訟費用由被告負擔百分之五十二，餘由原告負擔。
    事實及理由
一原告法定代理人原為王華南，訴訟進行中變更為楊泉源，有公
  司登記資料查詢可稽，楊泉源聲明承受訴訟（見本院卷(一)第21
  1至213頁），於法尚無不合，應予准許。
二原告主張：
  (一)被告原為伊所屬桃園縣八德分行（下稱八德分行）之經理，
    應依伊規定之授信作業程序審核監督授信案件，並應依授信
    業務分層授權實施辦法（下稱授權實施辦法）辦理，惟被告
    有如下違背職務及逾越授權權限之行為：
    1.明知訴外人丸統股份有限公司（下稱丸統公司）於民國90
      年4月13日向八德分行申貸之案件已經總行裁示暫緩核准
      辦理，竟於90年8月28日、29日指示訴外人李政忠辦理申
      貸案件。又明知丸統公司提供設定抵押權之機器為86年間
      之舊品，當時時價新臺幣（下同）2100萬元，扣除已使用
      數之折舊額後為420萬元，放款值最高不得超過鑑價總值
      之70％（即294萬元），卻核貸1400萬元，已非法超貸110
      6萬元。嗣91年2月28日，丸統公司即拒絕繳息，不僅積欠
      1237萬5770元本金及依約計算之利息，更經臺灣板橋地方
      法院（下稱板橋地院）宣告破產。
    2.訴外人定弘有限公司（下稱定弘公司）於90年8月16日申
      貸1400萬元，被告明知定弘公司未購置任何機器設備，竟
      向李政忠佯稱會親至現場察看並代為拍照，並以時間緊迫
      為由，指示李政忠依定弘公司提供欲購置之機器設備目錄
      ，製作設定動產抵押權報告表及相關文件，交由定弘公司
      用印後設定動產抵押權，旋即於90年8月17日核貸並撥款
      。詎定弘公司於91年5月20日即拒繳利息，致伊有1174萬
      7520元本金債權未獲清償。
  (二)為此，依民法第544條及第184條第1項前段規定起訴，並聲
    明：被告應給付2280萬7520元（1106萬元＋1174萬7520元）
    ，及自起訴狀繕本送達翌日即97年2月26日起至清償日止，
    按年息5％計算之利息。
三被告辯稱：
  (一)伊原為八德分行經理，自不可能事必躬親，原告且已指派資
    深並具有專業能力之分行業務部襄理李政忠為企金專員，從
    事申貸案之徵信工作，自應分層負責：
    1.丸統公司申貸案部分：
    丸統公司之本件貸款係有機器擔保，不受授權實施辦法第
      6條第5項規定之限制。又本件申貸距離前次申貸已隔三月
      有餘，伊依授權實施辦法第5條第3項第1款規定而為合理
      推論，自無不妥。且伊與李政忠討論，且詢及曾任總行審
      核部副理之訴外人黃秋楠確認無須適用上開規定，並交由
      放款審議小組研討，顯見伊無明知應適用上開辦法猶故違
      權限之行為。
    伊不具機器專業知識，縱親赴現場勘查機器，亦無法判別
      ，伊顯係遭丸統公司負責人顏瑞陽蒙蔽，應無與其有共同
      犯意之聯絡。又此申貸案件經李政忠進行徵信，伊於90年
      8月30日召集授信審議小組會議討論，再依授信5P原則，
      審酌丸統公司為獲利豐厚之電子產業，有良好之未來展望
      ，還款財源相當穩定，連帶保證人之資力亦無問題，始於
      權限內核示放款，於法應無不合。
    2.定弘公司申貸案部分：
    依銀行授信實務，多有先提供買賣契約或商品型錄等資料
      供銀行鑑定，嗣以貸得款項支付價金，再以該動產作為借
      款之擔保，故進行徵信時，縱無動產實品存在，亦無違法
      。又伊隨定弘公司負責人朱萬成前去訴外人群品公司察看
      相同規格之機器，主觀上認為定弘公司將會購買機器設備
      ，且定弘公司事後提出買賣契約、統一發票及火災保險單
      ，伊本於對保險公司人員於出單前確認機器存在之合理信
      任，准予核貸，並於完成動產抵押設定後，將貸款匯入賣
      方錤寶實業有限公司（下稱錤寶公司）帳戶，實無不法。
    伊於2000萬元授信額度內核准放款1400萬元予定弘公司，
      並無逾越權限之不法。又定弘公司係與八德分行長期往來
      之客戶，信用往來記錄良好，財務狀況穩定且有還款能力
      及意願，且貸款資金用途係購買機器進行擴大營運，亦有
      利於其後之營運獲利，更有助於本件貸款財源之保障，伊
      於評估後放款，應無違授信5P原則。
  (二)丸統公司及定弘公司於核貸約半年及1年之後始未依約還款
    ，顯見伊核貸時無故意使原告無法收回債權之意圖。又原告
    於90年11、12月間縮短借款期限，導致無力還款，是否可歸
    責於一開始之核貸，亦非無疑義。
  (三)縱認伊之放款行為侵害原告權利，惟丸統公司未能清償之本
    金為1237萬5770元，並應扣除擔保品。又李政忠為原告之使
    用人，其就損害之發生亦有過失，自不得將原告所受損害責
    由伊負擔。又李政忠未善盡徵信之責，應視同原告之過失；
    且丸統公司及定弘公司還款出現問題後，原告未立即扣押財
    產，逕進行二次授信，並與各該公司達成和解，導致還款不
    能之結果，原告就其所稱損害之發生，亦與有過失。
  (四)聲明：原告之訴駁回。
四兩造不爭執之事實：
  (一)原告為配合推行專戶服務員（即企金專員）制度，於88年12
    月17日以泛亞審字第4028號函示修訂相關授信業務規定，
    由企金專員負責授信客戶之拓展、洽談、徵信、初審、簽約
    、對保、撥款手續之簽擬、聯繫及維護工作（見本院卷第77
    、78頁）。
  (二)丸統公司前於90年4月間向八德分行申請1500萬元之無擔保
    貸款，因逾原告授權分行經理核貸之權限，送請總行審查部
    經理審核，惟丸統公司法定代理人顏瑞陽曾任已遭聯徵中心
    列為催收款戶之聯偉電腦股份有限公司經理及副經理職務，
    並擔任該公司連帶保證人，且丸統公司近二年負債比率居高
    不下，經總行裁示暫緩辦理（見本院卷第167頁）。
  (三)丸統公司於90年8月間又向八德分行申請1400萬元之機器設
    備融資（見本院卷第149頁），由八德分行企金專員李政忠
    完成徵信報告、徵信報告摘要表、徵信資料查詢檢核表、授
    信案件審核表等程序後（見同卷第192至197頁），被告並於
    李政忠所製作之設定動產抵押權報告表「會同實地勘查主管
    」欄上用印（見同卷第161、162頁），再於其後之90年8月
    30 日召集授信審議小組會議，核准丸統公司申貸案，翌日
    並撥款1400萬元。迨90年11月29日，總行另對丸統公司進行
    授信，變更貸款償還期限為36期（見同卷第98、99頁），丸
    統公司繳款數期後，自91年2月28日起即未依約還款，積欠
    1237 萬5770元本金及依約計算之利息，並經板橋地院宣告
    破產（見同卷第13至17頁）。
  (四)定弘公司於90年8月間向八德分行申請1400萬元之機器設備
    融資，並提出商業火災保險單等資料，李政忠依之進行徵信
    ，完成徵信報告、徵信報告摘要表、徵信資料查詢檢核表、
    授信案件審核表等程序（見本院卷第198至203頁），被告並
    於李政忠所製作之設定動產抵押權報告表會同實地勘查主管
    欄上用印（見同卷第90、148、159、160頁），繼於90年8月
    17日召開授信審查會議，並將1400萬元撥匯予錤寶公司（見
    同卷第208頁）。嗣90年12月28日，原告對定弘公司進行二
    度授信，縮短借款期間1年（見同卷第100、101頁），惟自
    91年5月20日起即拒繳利息，致原告有1174萬7520元本金及
    依約計算之利息與違約金未獲清償（見同卷第18至26頁）。
  (五)被告違背職務之行為，經臺灣桃園地方法院檢察署檢察官起
    訴，經臺灣高等法院刑事庭以95年度金上訴字第2號判決有
    罪，被告不服提起上訴，目前由最高法院審理中（見本院卷
    第27至48頁）。
  (六)被告於90年10月間，核准訴外人皇偉電子有限公司機器設備
    融資之申請，經臺灣高等法院民事庭以93年度重上更(一)字第
    78號判決被告應給付1612萬2714元及自91年9月16日起至清
    償日止之法定遲延利息，被告不服提起上訴，經最高法院於
    94年3月10日以94年度台上字第397號民事裁定駁回上訴確定
    （見本院卷第222至255頁）。
五爭執事項：(一)被告核准丸統公司及定弘公司之機器設備融資，
  是否處理委任事務有過失？(二)如有過失，被告應否負擔損害賠
  償責任？(三)被告所為過失相抵之抗辯，有無理由？
六被告處理丸統公司機器設備融資之申請，無故意侵害原告權利
  、義務違反及逾越權限等情事；惟定弘公司部分，則違反其應
  盡之善良管理人注意義務，應有過失：
  (一)丸統公司部分：
    原告主張被告明知丸統公司於90年4月之申貸案已經總行駁
    回，被告受理本件1400萬元機器設備貸款，未送總行即逕予
    核貸，且明知丸統公司提供之機器非新品云云，縱無故意，
    亦違反授權實施辦法第6條第5項規定及泛亞商業銀行業務處
    理手冊授信篇購置機器設備貸款授信作業程序（下稱機器設
    備貸款授信作業程序）云云。惟按原告於其主張之起訴原因
    ，不能為相當之證明，而被告就其抗辯事實，已有相當之反
    證者，當然駁回原告之請求（最高法院20年上字第24 66 號
    判例意旨參照）。原告就其主張之事實即有舉證之責，經查
    ：
    1.被告未違反授權實施辦法第6條第5項規定：
    按「凡經總行駁回（含暫緩辦理）之授信案件，原提報單
      位擬於經理授權內承做時，應備文報經總行核准後始得辦
      理」，授權實施辦法第6條第5項雖有明文，惟觀之授權實
      施辦法第1條所規定之制訂目的，既為提高授信業務之功
      能與效率，配合經濟發展便利工商融資需要暨提供整體性
      服務，顯見依一定金額分層授權辦理授信業務，乃原告推
      動授信業務之主要準則。因此，以授權分行經理辦理授信
      業務為原則，限制授信為例外，從嚴解釋限制規定適用之
      情形，較符制訂授權實施辦法之目的，合先敘明。
    次依授權實施辦法第5條第4項就已核准授信案件動用期限
      所為之規定：「1.已核准（含營業單位經理權限及總行核
      准）授信案件動用期限一律訂為三個月，逾此期限而尚未
      超過六個月者應按徵、授信規定程序重新辦理並經授權層
      級核准（逾審查部經理權限案件由審查部經理核准）後始
      可動用。2.已逾核准後一個月，尚在三個月以內欲動用時
      ，仍應重新查詢借保人票據信用及借款人行庫借款餘額，
      經查票據信用及借款人行庫借款餘額，經查票據信用正常
      且行庫借款餘額並無大幅增加時，始可動用。3.惟若已逾
      核准後六個月者，應按徵、授信規定程序重新辦理並經授
      權層級重新核准後始可動用。」，逾一定期限之動用，即
      須重新辦理徵、授信程序，甚至必須經由授信層級重新核
      准，由此足明符合徵、授信程序乃原告准予核貸及撥款之
      重點。是以，如申貸案件非屬經總行駁回或裁示暫緩辦理
      後刻意降低申貸金額之情形，分行經理於授權範圍，且完
      成徵、授信程序，本應執行其受委任之職務，矧強令送往
      總行核貸之理，不啻失去制訂授權實施辦法之意義。本於
      銀行放款業務推展，及促進經濟發展便利工商融資，實不
      宜無限制擴張授權實施辦法第6條第5項規定適用之範圍。
    再依各級授信主管對同一客戶授信授權額度區分表，分行
      經理於授權之授信額度內即得核貸，如對已經總行駁回或
      裁示暫緩核貸後降低申貸金額之同一申貸案件未予以限制
      ，即有藉此規避總行審核與裁示之漏洞，並將破壞總行控
      制風險之機制。準此，基於尊重授權額度及保障債權之立
      場，自有限制分行經理權限之必要。
    綜此，縱使被告未將丸統公司之本件申貸案件送請總行核
      示，仍難逕謂其有違反授權實施辦法第6條第5項規定之情
      事。
    2.被告非明知丸統公司提供之機器為舊品，亦無違反機器設
      備貸款授信作業程序：
    原告主張被告明知丸統公司提供之機器為舊品云云，惟為
      被告所否認，稽諸丸統公司負責人顏瑞陽於被告被訴違反
      銀行法之刑事案件中，證稱其未特別說明作為借款擔保之
      機器為新機器或舊機器等語（見本院卷第85頁），亦難謂
      被告知悉機器非新品，原告此項主張自屬無據而不能取。
    按「動產抵押之估價，應請借款人事先造具標的物明細表
      機械設備部份並徵求配置圖，以供實地調查、估價及日後
      查核抵押品之用；鑑價按標的物購置成本並依照行政院公
      佈（修正）固定資產之耐用年數計算折舊及參酌維護使用
      情形，自行估價或委請專門機構估價。……實地鑑估時應
      注意有否以廢舊機器設備加以翻修上漆冒充新品而偽造虛
      購發票冒貸等情事」，雖為機器設備貸款授信作業程序所
      明定（見本院卷第153頁反面、第154頁正面）。惟依原告
      88年12月17日泛亞審字第4028號函示之營業單位企業金
      融業務部門人員職掌及分工一覽表，及90年7月27日第四
      屆第六次董事會核定之分層負責明細表（見本院卷第77至
      79頁），足明徵信、初審、簽約、對保、撥款手續之簽擬
      等係李政忠所應負責之業務，原告則負責其後之核定或轉
      核業務，彼此再依權責決定事項自負其責。是被告辯以未
      赴現場勘查標的物，並無義務之違反等語，尚非無據。
    次參以證人即原告分行襄理林基豐於被告被訴違反銀行法
      刑事案件所證稱李政忠完成之徵信資料無不完整之處，並
      可認已進行勘驗機器、鑑定及設定等手續等語（見本院卷
      第206、207頁），益證現場標的物之勘查，乃第一線徵信
      人員之承辦業務。被告辯稱其因信賴李政忠所提報告，始
      於設定動產抵押報告表會同實地勘查主管欄上蓋印等語，
      自屬信而有徵。是縱使被告必須於設定動產抵押權報告表
      會同實地勘查主管欄上蓋印（見本院卷第161頁），僅具
      形式審核之意義，仍難憑蓋印之事實即謂綜合分行各項業
      務之被告有親赴現場勘查之義務。再者，借款人申請購置
      機器設備貸款時，除進行機器估價外，併應為信用之評估
      ，既為原告所不爭執，可見機器價值並非核貸與否之絕對
      依據。故即使被告未查悉李政忠所提報告有誤，仍不認被
      告違反前開機器設備貸款授信程序。
    再觀諸90年11月29日對丸統公司之授信案件審核表（見本
      院卷第98頁），原告在知悉機器非新品之情況下，猶為丸
      統公司債信及票信均屬正常，並為債權可獲得保障之評估
      ，益見機器新舊非丸統公司核貸案之關鍵，原告以被告未
      查悉機器非新品，指稱被告違反機器設備貸款作業程序，
      洵有未洽，要不可取。
    3.原告又稱被告核准丸統公司申貸案逾越權限云云。但依授
      信授權額度區分表（見本院卷第91頁），關於法人之貸款
      申請，分行經理授信金額為每戶2000萬元，而丸統公司僅
      申請貸款1400萬元，被告在分行經理被授權範圍核准貸款
      ，洵無逾越權限之可言。
    4.綜上所述，原告並未就被告明知丸統公司以舊機器充作新
      機器而為貸款之事實加以舉證，此項主張自難以採。而被
      告是否違反機器設備貸款授信程序，依原告分層負責明細
      表，不僅查無被告違反授權實施辦法第6條第5項規定情事
      ，且無法認定被告負責親赴現場勘查標的物之業務，自難
      謂處理事務有過失。又被告係於原告授權範圍內核准丸統
      公司之1400萬元貸款，亦無逾越權限情事。原告主張被告
      侵權行為、處理事務有過失及逾越權限云云，均屬無據，
      委不足取。
  (二)定弘公司部分：
    原告主張被告明知定弘公司未購置機器，即指示李政忠製作
    設定動產抵押權報告表等文件，逕予核准貸款，違反機器設
    備貸款授信作業程序等語，被告則辯稱依銀行授信實務，得
    先依買賣契約或商品型錄等資料為價值鑑定，並無違法云云
    。經查：
    1.證人林基豐於刑事案件中雖證述：「（審判長問：作徵信
      實，履勘機器是否一定要看到機器存在，才算是有踐行履
      勘程序？）沒這樣規定。因申貸時，有可能只是剛訂約購
      買，機器還在製造商那邊，所以申貸時，貸款戶只有型錄
      及買賣合約，在貸款戶工廠看不到機器，他們是先以機器
      型錄及買賣合約作為申貸依據。」等語（見本院卷第89頁
      ），惟證人林基豐另稱：「但至少在撥款時，機器要運到
      工廠內組裝完成。」（見同上筆錄），應認被告至少須於
      核貸及准予撥款時，確認定弘公司所訂購用以為借款擔保
      之機器已經交貨之事實。
    2.被告雖稱定弘公司已提出機器火災保險單，其主觀上認為
      保險公司人員會確認機器存在云云。但細繹卷附商業火災
      保險單（見本院卷第90頁），保險單出具日期為90年8月2
      0日，保險期間起於90年8月20日，皆在李政忠完成鑑價報
      告之後，亦在被告於90年8月17日召開授信審議小組會議
      之後，果如被告所述徵信業務由李政忠負責，前開保險單
      之疑問應屬顯而易見，被告稍加注意，即可查悉，其卻未
      予察覺，殊難謂無義務之違反。又動產標的物之流動性較
      大，機器設備貸款授信作業程序因而特別規定：「應依標
      的物明細表及機器安裝配置圖切實查對標的物主從機件設
      備，並予編號，在標的物明顯處逐件黏貼（或加釘）『泛
      亞商業銀行動產抵押標的物』標示牌」（見本院卷第158
      頁反面），李政忠及被告皆有遵守義務。惟被告不否認其
      於90年8月20日撥款時，並未督促李政忠確認機器存否，
      且未要求李政忠於機器上加釘標示牌，其已違反機器設備
      貸款授信作業程序，自可認定。
    3.被告又稱定弘公司未能還款肇因於原告進行度授信，不可
      將無法收回債權之責任歸由其負擔云云。惟原告於90年12
      月28日為第二次授信（見本院卷第100、101頁），僅將定
      弘公司原訂之5年借款期間縮短為4年，原每月應攤還之本
      息約為183,194元，變更後改為186,152元（見本院卷第31
      0、311頁），相差無幾，衡情不致影響定弘公司資金之調
      度，定弘公司無法還款乃其資產及營運狀況問題，尚與原
      告二度授信無關，被告此項抗辯洵屬無據而不可取。
    4.綜上所述，被告未要求李政忠確認機器存否，亦未查核是
      否已於機器上加釘標示牌，顯然未盡有償受任人應注意之
      善良管理人注意義務，自屬有過失。
七被告處理定弘公司申貸案件有過失，應依民法第544條規定負
  擔賠償責任，應賠償原告1174萬7520元：
  (一)按受任人因處理委任事務有過失，或因逾越權限之行為所生
    之損害，對於委任人應負賠償之責，民法第544條定有明文
    。又損害賠償之債，以有損害之發生及有責原因之事實，並
    二者之間，有相當因果關係為成立要件。而所謂相當因果關
    係，則指依經驗法則，綜合行為當時所存在之一切事實，為
    客觀之事後審查，認為在一般情形上，有此環境，有此行為
    之同一條件，均發生同一之結果者，則該條件即為發生結果
    之相當條件，行為與結果即有相當之因果關係。
  (二)原告主張被告處理定弘公司申貸案件時，怠於以善良管理人
    之注意為之，應如數賠償1174萬7520元本金債權及利息違約
    金債權無法收回之損害等語，被告則辯稱縱認其有未盡符合
    原告內部授信規定之處，但乏證據認定定弘公司未能還款與
    其行為間有相當因果關係存在云云。惟被告處理定弘公司申
    貸案件有過失，已如前述，而定弘公司之機器直接移往大陸
    ，復為被告所不否認，依定弘公司申貸當時之狀況，如被告
    於撥款前審核機器是否存在，並督促李政忠於機器上加釘標
    示牌，此筆貸款即將因違反機器設備貸款授信作業程序而遭
    駁回，明顯可見被告有此注意義務。被告竟疏未為之，致原
    告債權無法收回，其不作為與原告權利受損害間，應存有因
    果關係。被告前開抗辯並非的論，自不足取。揆諸上開規定
    ，原告請求被告賠償1174萬7520元，於法應認有據。
八被告過失相抵之抗辯並無理由：
  (一)按法院援引民法第217條第1項過失相抵原則，減輕或免除賠
    償金額，僅於賠償權利人向其使用人以外之第三人請求賠償
    時，始有其適用。倘於賠償權利人向其使用人即賠償義務人
    請求賠償時，該賠償義務人不得以賠償權利人之其他使用人
    亦與有過失，以對賠償權利人主張過失相抵（最高法院88年
    度台上字第2631號判決意旨參照）。李政忠未依善盡其企金
    專員之職務，亦未依機器設備貸款授信作業程序確認定弘公
    司機器之存在，並於撥款前加釘標示牌，固有注意義務之違
    反，惟被告與李政忠均為原告之使用人，依前判決意旨，於
    原告請求被告賠償所有損害時，要無與有過失之適用。被告
    此項抗辯於法殊有未合，自難採取。
  (二)次按民法第217條第1項所謂被害人與有過失，須被害人之行
    為助成損害之發生或擴大，就結果之發生為共同原因之一，
    行為與結果有相當因果關係，始足當之。被告雖又辯稱定弘
    公司還款出現問題後，原告未立即扣押財產，逕進行二次授
    信並與各該公司達成和解，導致還款不能之結果，原告就其
    所稱損害之發生，亦屬與有過失云云。惟定弘公司早已將機
    器移往大陸，為被告所未爭執，是不論原告於90年12月28日
    二度授信時是否即將定弘公司借款債務視為到期，根本無機
    器可供原告求償，原告二度授信之行為與定弘公司未能還款
    間，尚乏關連。況原告僅縮短1年之借款期限，定弘公司繼
    續繳款至91年5月20日，其所欠債務反而於繳款範圍內減少
    ，更降低原告所受損害，自不是造成原告損害之同一原因。
    被告以原告二度授信為過失相抵抗辯，仍非法所許。
九綜上所述，丸統公司及定弘公司雖未能償還借款債務，惟被告
  僅於處理定弘公司申貸案件違反善良管理人注意義務，是原告
  依民法第544條規定，請求被告賠償1174萬7520元，及自起訴
  狀繕本送達翌日即97年2月26日起至清償日止，按年息5%計算
  之利息，為有理由，應予准許；逾此部分之請求，則無理由，
  應予駁回。
十本件事證已臻明確，兩造其餘攻擊與防禦方法均與判決結果不
  生影響，不再一一論述，附此敘明。
十一訴訟費用負擔之依據：民事訴訟法第79條。
中    華    民    國    97    年    8     月    15    日
                  民事第六庭    法  官  許純芳
以上正本係照原本作成
如對本判決上訴，須於判決送達後20日內向本院提出上訴狀
中    華    民    國    97    年    8     月    19    日
                                書記官  潘惠梅


司法院資訊處製作；財團法人民間司法改革基金會備份。
